臺中高等行政法院判決　　　　　　　　　　　　　　　　九十三年度訴字第四五號
　　　　　　　　　　　　　　　.
　　原　　　告　三陽國際人力資源管理顧問有限公司
　　代　表　人　甲○○
　　被　　　告　臺中市政府
　　代　表　人　乙○○
　　訴訟代理人　丙○○
右當事人間因就業服務法事件，原告不服行政院勞工委員會中華民國九十三年一月九
日勞訴字第○九二○○六六四五九號訴願決定，提起行政訴訟，本院判決如左︰
　　主  文
原告之訴駁回。
訴訟費用由原告負擔。
　　事  實
一、事實概要：緣原告接受雇主何足有委託以彭杰為受監護人名義，辦理聘僱外國人
    之申請許可等事項，於申請時提供由財團法人彰化基督教醫院（下稱彰化基督教
    醫院）出具之「雇主申請聘僱家庭外籍監護工專用診斷證明書」向行政院勞工委
    員會（下稱勞委員）申請聘僱外籍監護工，惟該醫院於民國九十二年一月六日以
    彰基病歷字第九一一二○五五號函復前開診斷證明書非該院所開立。勞委會遂於
    九十二年四月一日以勞職外字第○九二○二○二四六五Ｂ號函移由被告機關查處
    。嗣經被告機關審查屬實，認原告違反就業服務法第四十條第八款及第六十五條
    第一項規定，於九十二年十月二十三日以府勞行字第○九二○一六六八六四號違
    反就業服務法罰鍰案件處分書處原告罰鍰新台幣（下同）三十萬元整。原告不服
    ，提起訴願，經遭駁回，遂提起本件行政訴訟。
二、兩造聲明：
    (一)原告聲明求為判決：訴願決定及原處分均撤銷。
　　(二)被告聲明求為判決：駁回原告之訴。
三、兩造之陳述：
    (一)原告主張之理由：
    1.依行政訴訟法第四條第一項規定「人民因中央或地方機關之違法行政處分，認
      為損害其權利或法律上之利益，經依訴願法提起訴願而不服其決定，或提起訴
      願逾三個月不為決定，或延長訴願決定期間逾二個月不為決定者，得向高等行
      政法院提起撤銷訴訟。」本件被告機關所為之違反就業服務法罰鍰案件處分書
      乃係違法之行政處分，原告依法得提起撤銷訴訟。
    2.按就業服務法第六十五條第一項：「違反第五條第一項、第二項第一款、第四
      款、第五款、第三十四條第二項、第四十條第二款、第七款至第九款規定者，
      處新臺幣三十萬元以上一百五十萬元以下罰鍰。」同法第四十條：「私立就業
      服務機構及其從業人員從事就業服務業務，不得有下列情事：．．．八、接受
      委任辦理聘僱外國人之申請許可、招募、引進或管理事項，提供不實資料或健
      康檢查檢體。」而就業服務法第四十條第八款之規定，其規範對象固包含私立
      就業服務機構及其從業人員，然該法第六十五條第一項並未規定只處罰私立就
      業服務機構（即法人），按其法意，當係指處罰違反第四十條第八款之行為人
      ，而其行為人可能是私立就業服務機構本身或其從業人員。被告機關謂從業人
      員執行職務之行為，應即視為私立就業服務機構之行為，將從業人員執行職務
      之行為視為法人之行為，而僅一律處罰法人，不僅將法人之性質混淆，無視法
      人實體之存在，且因此使經營法人之負責人將為大量之職員擔負行政上之責任
      。
    3.況行政法上雖無與刑法相同明文規定採罪刑法定主義，但依憲法第二十三條法
      律保留原則之精神，如欲剝奪人民之財產權，應有法律明文規定方得為之，而
      法人在法律上具有如自然人般之權利能力，其為獨立之個體，如欲就法人財產
      作相當程度之侵害，自亦應有法律之明文規定，例如民法第二十八條、第一百
      八十八條或公司法第二十三條等規定，均就法人應負損害賠償之連帶責任明文
      規定，除此之外，法人並無須為其受僱人之不法行為負連帶責任。換言之，如
      法律並未就法人與真正行為人應負連帶責任作明文規定，則自不能將其受僱人
      等自然人之不法行為視為法人之行為，而認法人應負損害賠償之責任。另參改
      制前行政法院五十年度判字第一一○號判例：「法人為法律上之獨立人格者，
      其與為法人代表人之自然人，係各別之權利義務主體，不容混為一談。法人有
      違法行為而應處罰時，除法律有特別規定其代表人應受處罰外，不得以其代表
      人為處罰之對象。」同理，就業服務法第六十五條並未明文將從業人員之行為
      視為法人之行為，並規定只處罰法人，由此顯見該條文處罰客體並不僅限於法
      人而已，只要是行為人均有可能為處罰客體，被告機關之答辯理由顯然違反就
      業服務法本身條文之規定。又查施靜斯非原告之業務員，與原告並未有存在任
      何僱傭契約或委任契約。其只受雇主何足有之委託取得診斷證明後，向原告申
      請看護工，原告之行政小姐審查該診斷證明書，依勞委會規定其診斷證明書亦
      有蓋醫院大小章，及開具診斷證明書之時間符合勞委會申請期限內，其申請即
      為合法。故原告已盡善良管理人之注意義務審查該申請文件，被告將此不可歸
      責之事由歸由原告負責，並不合法。
    4.原告已善盡督導管理之責，對於原告申請程序之行為並無故意或過失。按司法
      院釋字第二七五號解釋：「人民違反法律上之義務而應受行政罰之行為，法律
      無特別規定時，雖不以出於故意為必要，仍須以過失為其責任條件。但應受行
      政罰之行為，僅須違反禁止規定或作為義務，而不以發生損害或危險為其要件
      者，推定為有過失，於行為人不能舉證證明自己無過失時，即應受處罰。．．
      ．」。而本案係由雇主委託施靜斯向原告公司接洽，施靜斯提供相關診斷證明
      書交由原告之行政人員，再由原告之行政人員工審核確認資料完備，方向勞委
      會提出申請，原告在審查上已盡其善良管理人之注意義務仍無法發現其診斷證
      明書係偽造，且原告不可能為其提供任何資料讓其減短申請程序，蓋原告僅收
      取外籍監護工申請案之文件處理費，所得僅能平衡公司之管銷費用，並無多餘
      利潤，是原告並無須替與原告全無關係之雇主委託人提供任何人以利其申請資
      料之蒐集，被告據施君所言而認原告對小張此人有所知悉或默許其行為，在認
      定事實上即係有重大違誤。故原告就本案並無違反就業服務法之故意或過失，
      被告機關之處分實係違法。
    5.復按行政秩序罰草案第五條規定「行政不法行為非出於故意或過失者，不罰。
      過失行為之處罰，以法律有明文規定者為限，並依故意行為之處罰減輕之。」
      其立法理由：「一、以罰鍰及管制罰為制裁手段而處罰行為人者，應以行為人
      主觀上有可非難性為前提，而行為人主觀上有可非難性者，乃行為人為行政不
      法行為出於故意。故行政不法行為出於過失者，其可非難性較輕，此種可非難
      性較輕之過失行為，如有處罰之必要，應由立法者衡量後加以明定。二、按刑
      法對過失行為之處罰，以法律有明文為必要（刑法第十二條第二項），且其所
      處罰者多屬重大法益之侵害行為，輕微之過失侵害行為則不加以處罰。」行政
      不法行為之不法內涵及其對法益侵害之程度，皆遠低於犯罪行為，故對過失行
      政不法行為之處罰，更應以法律明文規定處罰者為限。如對所有過失行政不法
      行為一律予以處罰，顯然輕重失衡，不宜採納，此有草案條文可憑。再者，就
      業服務法第四十條第八款規定及參照司法院釋字第二七五號解釋意旨，自應解
      為私立就業服務機構不得「故意」提供不實資料或健康檢查檢體之謂，並非不
      問故意與否均構成該法條之違法（吳庚，行政法之理論與實用，增訂七版，第
      四四一頁參照）。是原告欠缺不法故意，而就業服務法第四十條第八款並未明
      文處罰過失，按前揭行政秩序罰草案第五條規定及學者見解，原告不應受罰。
    (二)被告答辯之理由：
    1.依據就業服務法第四十條第八款規定：「私立就業服務機構及其從業人員從事
      就業服務業務，不得有下列情事：．．．八、接受委任辦理聘僱外國人之申請
      許可、招募、引進或管理事項，提供不實資料或健康檢查檢體。」及同法第六
      十五條第一項規定：「違反．．．第四十條第二款、第七款至第九款規定者，
      處新臺幣三十萬元以上一百五十萬元以下罰鍰。」另勞委會九十二年四月三日
      勞職外字第○九二○○一二○八六號函示：「說明二：依本法第三十四條第一
      項規定，私立就業服務法機構及其分支機構，應向主管機關申請設立許可，經
      發給許可證後，始得從事就業服務業務；其許可證並應定期更新之。又依本法
      第三十八條第一項規定，辦理下列仲介業務之私立就業服務機構，應以公司型
      態組織之。故私立就業服務機構（法人）實際上係憑藉其從業人員（自然人）
      從事就業服務業務，並接受雇主委任辦理聘僱外國人之申請許可、招募、引進
      或管理事項。從業人員執行職務之行為，應即視為私立就業服務機構之行為。
      基此，私立就業服務機構及其從業人員從事就業服務業務，違反本法第四十條
      第八款規定，依本法第六十五條第一項規定，其處罰主體應為私立就業服務機
      構（法人）。」
    2.原告訴之理由略謂「就業服務法第六十五條第一項並未規定僅處罰法人．．．
      惟本案之訴願機關已據原告之業務員施靜斯九十二年四月四日之陳述，明認係
      爭偽造之診斷證明書全係施君個人聯絡其友人所為，原告完全不知情，而就業
      服務法第四十條第八款之規定，其規範對象固包含私立就業服務機構及其從業
      人員，然該法第六十五條第一項並未規定只處罰私立就業服務機構（即法人）
      ．．．本案實係原告業務員施靜斯之行為，原告在善盡選任及督導責任後，已
      無須再為其個人違背就業服務法規定之行為負責．．．」云云。
    3.卷查原告受雇主何足有委任辦理聘僱外國人之申請許可及引進，因原告之從業
      人員委由案外人張智明代為取得診斷證明書，並持該診斷證明書於九十一年八
      月九日向勞委會提出申請聘僱外籍家庭監護工，惟上開診斷證明書經彰化基督
      教醫院九十二年一月六日（九二）彰基病歷字第九一一二○五五號函確認非該
      院所開立，故原告違反就業服務法第四十條第八款規定事實足堪確認。又原告
      辯稱就業服務法第六十五條第一項並未規定只處罰私立就業服務機構（即法人
      ）。依上開勞委會函釋意旨：本法第三十八條第一款規定，辦理下列仲介業之
      私立就業服務機構，應以公司型態組織之。故私立就業服務機構（法人）實際
      上係憑藉其從業人員（自然人）從事就業服務業務，並接受雇主委任辦理聘僱
      外國人之申請許可、招募、引進或管理事項。從業人員執行職務之行為，應即
      視為私立就業服務機構之行為。基此，私立就業服務機構及其從業人員從事就
      業服務業務，違反本法第四十條第八款規定，依本法第六十五條第一項規定，
      其處罰主體應為私立就業服務機構（法人）。另原告亦未向雇主查證該診斷證
      明書是否真實，即持之逕向勞委會提出申請聘僱外勞，縱該不實診斷證明書係
      由其業務員所提供，其並不知情，亦難謂已盡到必要之注意義務，是為有過失
      ，依法應予以處罰。查本件原告係經勞委會許可之私立就業服務機構（許可證
      字號：0511），亦屬公司組織之法人，其從業人員執行職務所為之意思表示及
      行為，效果應直接歸屬於原告。故原告對其從業人員執行職務之行為，應直接
      負其法律責任。
    4.原告又辯稱本案係業務員施靜斯之行為，原告在善盡選任及督導責任後，已無
      須再為其個人違背就業服務法規定之行為負責。惟按民法第一百八十八條亦規
      定：「受雇人因執行職務不法侵害他人之權利者，由僱用人與行為人連帶負損
      害賠賞責任。」該仲介公司對其從業人員本負有適當選任、指示及必要抽查等
      監督義務及責任，此項責任不因業務員施君委託第三人取得偽造之診斷證明書
      而免除，故原告顯有過失，當然不能免責。
    5.復依司法院釋字第二七五號解釋「人民違反法律上之義務而應受行政罰之行為
      ，法律無特別規定時，雖不以出於故意為必要，仍須以過失為其責任條件。但
      應受行政罰之行為，僅須違反禁止規定或作為義務，而不以發生損害或危險為
      其要件者，推定為有過失，於行為人不能舉證證明自己無過失時，即應受處罰
      。」準此，原告採用第三人張智明代為取得診斷證明書，向勞委會提出申請聘
      僱外籍家庭監護工，就該偽造診斷證明書提供乙節，無法舉證證明其無過失，
      即應受處罰。原告所辯顯係推諉卸責之飾詞，不足採據。揆諸前開規定，原處
      分並無不當。
    6.綜上，原告之訴顯無理由，請依法駁回原告之訴。
　　理  由
一、按「私立就業服務機構及其從業人員從事就業服務業務，不得有下列情事：．．
    ．八、接受委任辦理聘僱外國人之申請許可、招募、引進或管理事項，提供不實
    資料或健康檢查檢體。」、「違反．．．第四十條第七款至第九款規定者，處新
    台幣三十萬元以上一百五十萬元以下罰鍰。」分別為就業服務法第四十條第八款
    及第六十五條第一項所明定。又按「人民違反法律上之義務而應受行政罰之行為
    ，法律無特別規定時，雖不以出於故意為必要，仍須以過失為其責任條件。但應
    受行政罰之行為，僅須違反禁止規定或作為義務，而不以發生損害或危險為其要
    件者，推定為有過失，於行為人不能舉證證明自己無過失時，即應受處罰．．．
    。」為司法院釋字第二七五號解釋在案。
二、本件原告接受雇主何足有委託以彭杰為受監護人名義，辦理聘僱外國人之申請許
    可等事項，於申請時提供由彰化基督教醫院出具之「雇主申請聘僱家庭外籍監護
    工專用診斷證明書」向勞委員申請聘僱外籍監護工，惟該醫院於九十二年一月六
    日以彰基病歷字第九一一二○五五號函復前開診斷證明書非該醫院所開立。勞委
    會遂於九十二年四月一日以勞職外字第○九二○二○二四六五Ｂ號函移由被告機
    關查處。嗣經被告機關審查屬實，認原告違反就業服務法第四十條第八款及第六
    十五條第一項規定，於九十二年十月二十三日以府勞行字第○九二○一六六八六
    四號違反就業服務法罰鍰案件處分書處原告罰鍰三十萬元。原告不服，循序提起
    本件行政訴訟。
三、經查，原告於本院審理時主張施靜斯非其公司員工，惟原告於起訴狀內已陳明施
    靜斯為原告之業務員，施靜斯於九十二年四月七日至被告製作談話筆錄時，亦記
    載施靜斯為原告之業務員，有起訴狀及施靜斯之談話筆錄附卷可憑，是施靜斯為
    原告之業務員，應堪認定，原告於本院審理時否認施靜斯為其業務員，尚非可採
    。次查，受監護人彭杰之診斷證明書並非由雇主何足有所提供，不曾帶彭杰至彰
    化基督教醫院門診，亦無開診斷證明書，業經雇主何足有於被告製作談話筆錄時
    陳述綦詳。該診斷證明書係因張智明之助手小明說張智明與醫院很熟，可以開立
    合法之診斷證明書，乃由施靜斯支付八千元予小明後，由小明提供予施靜斯等情
    ，亦據原告之業務員施靜斯於被告製作談話筆錄時供陳明確。而系爭診斷證明書
    ，業經彰化基督教醫院於九十二年一月六日以彰基病歷字第九一一二○五五號函
    稱受監護人彭杰之診斷證明書上筆跡與診治醫師字跡不同，有該醫院九十二年一
    月六日以彰基病歷字第九一一二○五五號函附卷足稽，是本件原告受雇主彭杰委
    託辦理聘僱外國人之申請許可事項所檢附之診斷證明書應可認定為不實之資料。
    又原告於九十一年八月九日向勞委會職業訓練局申請提出之「雇主聘僱外籍勞工
    申請表」上，有原告印信、原告代表人兼專業人員甲○○之簽名及蓋章，是原告
    確有具名持該偽造之診斷證明書向勞委會申請外籍監護工之事實。本件原告依就
    業服務法第四十條之規定，於接受委任辦理聘僱外國人之申請許可事項時，即負
    有提供真實資料之義務，其從業人員施靜斯本應要求雇主提出受監護人彭杰至勞
    委會公告之醫院接受診斷出具之診斷證明書，惟施靜斯卻委託不相關之第三人小
    明取得系爭診斷證明書，已非正途，且原告對其承辦人員所提出之診斷證明書亦
    未詳加審查，致予其承辦人員有提供不實資料之機會，自難謂已就「提供不實診
    斷證明書」一節，盡必要之注意義務。又就業服務法第三十八條第一款規定，辦
    理仲介外國人至本國境內工作之私立就業服務機構，應以公司型態組織之。原告
    為公司組織之法人，其行為均須假手於原告所僱用之自然人始能實現，是其所僱
    用之從業人員因執行職務所為之行為，其效果直接歸屬於原告。況參酌民法第二
    百二十四條「債務人之代理人或使用人，關於債之履行有故意或過失時，債務人
    應與自己之故意或過失負同一責任。．．．」之法理。基此，私立就業服務機構
    及其從業人員從事就業服務業務，提供偽造之診斷證明書，原告自應就該提供偽
    造診斷證明書之行為負責，而依就業服務法第六十五條第一項規定，其處罰主體
    即為原告。原告既無法舉證證明自己無過失，依司法院釋字第二七五號解釋意旨
    ，即應受罰。原告主張其無過失及非處罰主體，核無足採。又本件原告係違反就
    業服務法之規定，應負行政罰之責任，與原告所舉民法第二十八條、第一百八十
    八條及公司法第二十三條等規定，係就法人應連帶負損害賠償之民事責任不同，
    因此與法律是否就法人與受僱之行為人應負連帶賠償責任作明文規定無關。至原
    告所指行政秩序罰法草案第五條規定「行政不法行為非出於故意或過失者，不罰
    。過失行為之處罰，以法律有明文規定者為限，並依故意行為之處罰減輕之。」
    既僅係草案階段，未經立法通過，自無拘束本院之效力，併予敘明。
四、綜上所述，被告所為之處分核無違誤，訴願決定遞予維持，亦無不合。原告聲明
    求為撤銷，為無理由，應予駁回。
五、據上論結，本件原告之訴為無理由，依行政訴訟法第一百九十五條第一項後段、
    第九十八條第三項前段，判決如主文。
中　　　華　　　民　　　國　　九十三　　年　　　三　　　月　　三十一　　日
                 臺 中 高 等 行 政 法 院   第 二 庭
                                審 判 長 法  官　胡　國　棟
                                         法  官　王　德　麟
                                         法  官　林　秋　華
右正本證明與原本無異。
如不服本判決，應於判決送達後二十日內向本院提出上訴書狀，其未表明上訴理由者
，應於提起上訴後二十日內向本院提出上訴理由書（須依對造人數附具繕本）；如於
本判決宣示或公告後送達前提起上訴者，應於判決送達後二十日內補提上訴理由書（
須附繕本）。未表明上訴理由者，逕以裁定駁回。
提起上訴應預繳送達用雙掛號郵票三九○元（三十四元及五元郵票各十份)。
中　　　華　　　民　　　國　　九十三　　年　　　三　　　月　　三十一　　日
                                         法院書記官　王　百　全
